【裁判字號】    92,台上,4741
【裁判日期】    920828
【裁判案由】    殺人
【裁判全文】
最高法院刑事判決                              九十二年度台上字第四七四一號
    上  訴  人  甲○○
    選任辯護人  江肇欽律師
                黃淑琳律師
右上訴人因殺人案件，不服台灣高等法院中華民國九十二年一月三日第二審更審判決
︵九十一年度重上更(六)字第一九四號，起訴案號：台灣板橋地方法院檢察署八十三年
度偵字第一四０八０號︶，提起上訴，本院判決如左：
    主  文
原判決撤銷，發回台灣高等法院。
    理  由
本件原判決認定上訴人甲○○因台北縣警察局淡水分局︵下稱淡水分局︶刑事組警員
於民國八十三年八月十四日十四時許，在台北縣八里鄉米倉村渡船頭二十六之二十一
號二樓查獲紀俊煌非法販賣安非他命，紀俊煌在警局調查中供出上訴人曾向其購買安
非他命非法吸用，該淡水分局刑事組小隊長李隆洲乃率領偵查員邱大耿駕車押解紀俊
煌前往上訴人住處指認追查，迨八十三年八月十四日二十一時許，李隆洲、邱大耿等
抵達上訴人在台北縣蘆洲鄉（現改為蘆洲市○○○路四０八巷十三號住處時，邱大耿
將車停於門口左前方路旁，由李隆洲下車敲窗，上訴人開門後，李隆洲即表明身分欲
帶上訴人回淡水分局調查，上訴人於將上車之際，發現紀俊煌坐於車內後座，警覺警
員係前來追查其非法吸用安非他命犯行，為恐其非法吸用安非他命遭追訴乃轉身逃跑
，李隆洲見狀自後抓住其衣服，上訴人匆忙間將其所穿之休閒服掙脫，赤裸上身往屋
後巷內逃逸，邱大耿見狀即自駕駛座開啟車門下車，隻身在後追趕，二人於屋後巷內
追逐數十公尺，俟上訴人逃至同（蘆洲）鄉○○路四二二巷十七號前死巷底水溝旁時
，因踩到地上鐵板不慎滑倒，邱大耿追至後乃伸右手抓住上訴人後褲帶，左手則掏出
其配備之制式Ｓ８｜Ｗ廠製九ｍｍ半自動警用手槍乙支︵槍號：ＴＶＡ八三一一︶︵
內裝有制式九ｍｍ半自動手槍子彈十顆︶先對空鳴槍一槍示警，並高喊：﹁阿洲︵即
李隆洲︶……人在這裡。﹂、﹁……你︵指上訴人︶若再逃就開槍。」等語，因上訴
人赤裸上身無著力之處，邱大耿遂自上訴人身後，以右前膊勒住上訴人頸部防其脫逃
，上訴人因頸部被勒，乃往上伸出右手朝邱大耿頸部掐壓，思圖解困俾便逃跑，致使
邱大耿頸部受有掐壓指甲傷多數，復因夜晚巷內光線昏暗，邱大耿一時不慎踩到地上
鐵板頓失重心滑倒在地後，上訴人趁機抓扯並張口緊咬邱大耿右前膊，掙開後轉身而
上，面向邱大耿後，以其膝蓋頂踢邱大耿下陰部，致邱大耿受有右前膊咬傷及抓扯傷
、陰囊腫脹、紅紫色、睪丸內傷出血等傷害，邱大耿遭毆襲受傷後，試圖以左手舉槍
射擊，上訴人見狀，恐其轉身逃跑時，遭邱大耿持槍自後射擊，以腳將邱大耿跪壓於
地上，並出拳朝邱大耿鼻樑臉頰處猛擊三拳，致邱大耿受有左鼻根｜左眼瞼腫脹、皮
下出血、黑青等傷害，復趁邱大耿左鼻根｜左眼瞼處突遭重擊，頓然昏厥低頭暫失抵
抗力之際，明知手槍、子彈均為槍砲彈藥刀械管制條例所管制之物品，未經許可，不
得無故持有，竟意圖供自己犯罪之用，強行將邱大耿左手所持之警用手槍︵含子彈︶
奪取，未經許可，無故持有上開警用制式手槍一支及制式子彈九顆︵子彈已上膛︶，
旋基於殺人之故意，跪在邱大耿右前方，將槍口朝向邱大耿前額右上部於距邱大耿頭
部約三十公分之近距離處，邱大耿驚覺乃以雙手握住上開半自動手槍滑套，企圖阻止
上訴人射擊，惟上訴人仍朝邱大耿右前頭上部射擊一槍，子彈貫穿頭顱從左後頭下部
射出，並導致該槍擊發時造成滑套閉鎖幾乎完全沒有向後運動︵或有向後運動，但未
移動到固定位置︶，形成擊錘未揚起，空彈殼仍保留在彈膛內。上訴人隨即攜該警用
手槍逃離現場，將手槍藏置於距現場約五十公尺處廢棄化糞池旁竹林下方之廢棄彈簧
床下，再於附近螺絲工廠內拾獲他人棄置之衣服乙套穿上，招攔計程車前往其乾姊陳
啟香在三重市住處躲藏。另邱大耿遭槍擊子彈貫穿頭部後，當場倒臥血泊中，隨後趕
至現場支援之李隆洲、鄭天安、王世銘等人見狀儘速將其送往淡水馬偕醫院急救，然
因邱大耿頭部受子彈貫通槍傷顱內出血，於同日晚九時三十分許不治死亡。邱大耿被
槍殺後，淡水分局刑事組長陳榮順等據報，乃率警員前往上訴人前開住處圍捕，嗣上
訴人在親友之勸說下，於八十三年八月十五日上午二時三十分許，在台北縣三重市○
○路與龍門路口主動向警方投案等情。因而撤銷第一審科刑之判決，依想像競合犯及
牽連犯關係從一重論處上訴人殺人，累犯罪刑︵處死刑，褫奪公權終身︶。固非無見
。惟查：︵一︶、有罪之判決書，就被告主張對其有利之證據不予採納者，應說明其
理由，否則即屬判決理由不備之違法。原判決於理由欄二、(一)、(二)及(三)以本件依卷附
之法務部調查局鑑定書，認依人體骨骼肌肉，正常情況下一個人應無法於左手持槍時
，採由自己右前頭上部往左後頭下部耳後方向姿態射擊，而上訴人於警詢供稱打邱大
耿三拳後趁其昏厥低頭時，強行奪取佩槍，自邱大耿頭頂擊斃，並將槍枝搶走，上訴
人嗣翻異前供改稱邱大耿將槍由左手交右手，伊上前捉其右手，二人三隻手同時捉住
槍枝，伊將邱大耿手反轉後看到火花，上訴人於原審第三次更審審理時又稱，未將邱
大耿手反轉，且其於偵查及第一審均供稱，邱大耿係左手持槍，因認上訴人所辯係與
邱大耿搶槍時不慎槍枝走火為不可信，應係上訴人於奪取槍枝後在邱大耿右前頭部上
方擊發，上訴人應有殺人之故意。然鑑定證人銀丕勤於原審第五次更審時證謂如邱大
耿右手持槍在下，上訴人在上，二人雙手握住槍枝扭來扭去，順時針方向，以槍擊位
置高度，有可能造成邱大耿上開槍傷︵原審上更(五)卷第七十九頁、第八十頁︶，而上
訴人於檢察官初次偵訊時即稱：﹁他︵指邱大耿︶右手拿著槍，我二手抓住他的右手
搶槍，他本來槍口對準我，我雙手用力將槍口轉向，槍口轉向他時我看到有火光﹂︵
相驗卷第十二頁反面︶，又於第一審第一次審理時亦供謂邱大耿係右手持槍︵第一審
卷第三十六頁反面︶，就上訴人上開偵、審中所供當時邱大耿係右手拿槍，如何不足
以採納，原判決並未說明其理由，此與上訴人所辯伊以雙手與邱大耿右手所持之手槍
互相扭搶時不慎槍枝走火等情是否與事實相符至有關係，自有究明之必要。上訴人就
邱大耿係以何手持槍固供詞反覆，但就其上前搶槍二人之手扭來扭去似均一致，而其
上開警詢僅稱趁邱大耿昏厥低頭時，強行奪取邱大耿之佩槍自頭頂擊斃，並未供於奪
得槍枝後再行開槍；再者，證人陳建旭於原審前審審理時曾證述有去現場看，當時上
訴人說伊在前面逃，邱大耿在後追，地上水溝有鐵片，伊先滑倒邱大耿也滑倒，伊爬
起朝邱大耿臉部打了三拳趁邱大耿昏迷時搶槍對他頭部開槍︵原審重上更(三)卷第四十
五頁正、反面︶，亦祇供及上訴人如何搶槍開槍。從而邱大耿遭受槍擊之經過情形如
何？仍欠明瞭，原審本次更審，猶未依本院發回意旨詳加調查，究明真相，遽行判決
，以邱大耿係被擊昏，且手槍被奪，而排除銀丕勤上揭所證邱大耿右手持槍在下，上
訴人在上搶槍之可能性︵原判決第十五頁第二行至第五行︶，自嫌速斷，仍有應於審
判期日調查之證據未予調查及判決理由不備之違法。︵二︶、科刑之判決書，須將認
定之犯罪事實詳記於事實欄，然後於理由內逐一說明其憑以認定之證據，以使事實與
理由兩相一致，方為合法。如其事實之記載，先後不一，或事實記載與理由說明不相
一致，或判決理由之記載前後互相齟齬，均屬理由矛盾，其判決當然為違背法令。原
判決於事實認定上訴人係趁邱大耿昏厥低頭暫失抵抗力之際，強行奪取其警用手槍，
旋基於殺人之故意，跪在邱大耿右前方，將槍口朝向邱大耿前額右上部約三十公分處
，邱大耿驚覺，乃以雙手握住滑套企圖阻止，上訴人仍射擊一槍︵原判決第三頁倒數
第七行至第一行︶，復於理由欄四以﹁爰審酌被告（即上訴人）因違反麻醉藥品管理
條例案件經警追查，為怕被捕竟予拳毆致昏厥，復不惜奪槍當場射殺前來查案追捕之
警員，其所犯情節嚴重，危害社會治安甚鉅，及其犯罪動機、目的、手段、所生危害
﹂等情狀，而量處上訴人死刑︵原判決第三十三頁第八行至第十一行︶，亦即上開事
實及理由似認上訴人係奪取邱大耿佩槍後執意開槍射殺追擊之警員。但於理由欄二之
(三)又以依邱大耿頭部槍傷情形觀之，上訴人右手持槍，邱大耿在下雙手按住槍枝滑套
，上訴人於槍口扭向邱大耿右前頭部上方時擊發︵原判決第十五頁第六行至第十行︶
，於理由欄二之(十)復以上訴人當時係為邱大耿追及復持手槍喝令不准逃跑，匆忙間逃
逸被追及捕獲，於邱大耿滑倒後再行逃逸時，復為邱大耿持槍瞄準，其在惟恐遭邱大
耿開槍射擊下，在該臨場之反應上，是否猶有時間反省所犯僅係非法吸用安非他命之
輕罪，而未萌殺人之故意︵原判決第二十五頁第六行至第十行︶，似又認上訴人係為
恐遭邱大耿開槍射擊始搶槍，於搶得槍枝後隨即為邱大耿雙手所握住，二人又在搶槍
，上訴人於槍扭向邱大耿時開槍。其事實認定及理由前後論述互不一致，自有判決理
由矛盾之違法。又依卷證資料，扣案槍枝尋獲時空彈殼仍保留在彈膛內，擊鎚未揚起
，顯示該槍擊發時滑套幾乎完全沒有向後運動，並非正常射擊後之結果，亦非一般之
卡彈現象。其可能形成之合理解釋為：該槍擊發時有強大外力加諸於滑套上，使滑套
閉鎖無法向後移動所致，有法務部調查局鑑定通知書在卷可稽。另據銀丕勤證稱經試
驗結果，如果二人在搏命將三隻手放在滑套上的情形下，就會形成擊錘沒有向後，彈
殼也沒有拋出的狀況，該槍沒有走火情形，不扣動扳機不可能擊發，但在呈待發狀態
下，在扳機施以很小的力量就可以擊發︵原審更(五)卷第七十七頁至第七十九頁︶。上
開銀丕勤所言如當時上訴人與邱大耿二人在搏命中「三隻手放在滑套上所致」等語倘
若屬實，似未必如原判決所認上訴人強行奪槍後再射殺而屬有利於上訴人之證詞，原
審未予審酌，且所謂在扳機施以很小的力量就可擊發，是否指有可能誤擊而言，原判
決未進而審認說明，本院前次發回意旨亦指明此攸關上訴人有無殺人犯意及科刑審酌
之依據，原審仍未予調查釐清，亦有證據調查未盡及判決理由不備之違誤。︵三︶、
刑法第一百三十五條第一項之妨害公務罪，原以強暴、脅迫為構成要件，其因而致普
通傷害，乃強暴行為當然之結果，不另論以傷害罪；必行為人另有傷害之故意，並造
成公務員傷害之結果，且經告訴者，始得論以傷害罪。故對於行為人係基於傷害之故
意者，自應於事實欄明白認定始為適法。原判決於理由欄認上訴人有傷害邱大耿之故
意，並經邱大耿之父提出告訴，因而併論以牽連犯傷害罪。但於事實欄並未認明上訴
人係另基於傷害邱大耿之故意而為，亦嫌疏漏。以上，或為上訴意旨所指摘，或為本
院得依職權調查之事項，應認原判決仍有撤銷發回更審之原因。原判決理由欄六關於
上訴人被訴脫逃不另為無罪諭知部分，基於審判不可分之原則，一併予以發回。
據上論結，應依刑事訴訟法第三百九十七條、第四百零一條，判決如主文。
中      華      民      國    九十二    年      八      月    二十八    日
                              最高法院刑事第十二庭
                                  審判長法官  張  淳  淙
                                        法官  謝  俊  雄
                                        法官  蘇  振  堂
                                        法官  張  春  福
                                        法官  呂  丹  玉
      右正本證明與原本無異
                                              書  記  官
中      華      民      國    九十二    年      九      月      二      日


司法院資訊處製作；財團法人民間司法改革基金會備份。
